臺灣臺北地方法院民事判決　九十一年度訴字第一六六三號
　　原　　　告　丁○○
　　被　　　告　丙○
　　訴訟代理人　甲○○
　　被　　　告　乙○○
右當事人間分割共有物事件，本院判決如左：
    主    文
准兩造共有坐落臺北市○○區○○段四小段六七○地號之土地（面積為一百二十平方
公尺），及其上四層建物（門牌號碼為臺北市○○路○段六十九號，一層、二層面積
均為一百十七點五二平方公尺，三層面積為九十四點二四平方公尺，四層面積為八十
八點四二平方公尺），准予分割、變賣，所得價金按原告、被告乙○○、丙○之應有
部分各三分之一比例分配之。
訴訟費用由被告負擔。
    事    實
甲、原告
一、聲明：
    如主文第一項所示。
二、陳述：
（一）兩造於民國六十七年共同出資在坐落臺北市○○區○○段四小段六七○地號之
      土地（每人應有部分各三分之一）上興建三層建物一棟（門牌號碼為臺北市○
      ○路○段六十九號），於七十八年又共同出資加蓋第四層樓，而此四層樓均未
      辦保存登記，因屬共同平均出資，因此每人各有應有部分三分之一，有房屋繳
      稅書為證。按民法第八百二十三條之規定，各共有人得隨時請求分割共有物，
      兩造曾洽談分割事宜，均未能達成協議，原告乃以存證信函要求被告協商，均
      未有結果，乃依法提起本訴。
（二）系爭四層樓房，因內部樓梯均為相通，使用上無法各樓層單獨全然獨立而為使
      用，須以一樓樓梯口為出入口，因此不適宜為原物分割，故本件分割方法應為
      將上述不動產予以變賣，而將價金分配於兩造，每人各按其應有部分，各得三
      分之一之變賣價金。
三、證據：
    提出土地登記謄本影本一份、房屋稅繳款書影本一份、存證信函影本一份為證。
乙、被告乙○○：
一、聲明：
    駁回原告之訴。
二、陳述：
    不同意變賣。
丙、被告丙○：
一、聲明：
    駁回原告之訴。
二、陳述：
    四樓係兩造合資建造，同意變賣。
     理     由
一、原告主張兩造共有臺北市○○區○○段四小段六七○地號土地及其上四層建物，
    建物部分均未辦保存登記，因屬平均出資，每人各有權利三分之一，兩造曾洽談
    分割事宜，均未能達成協議，爰依民法第八百二十三條之規定訴請分割，請求將
    上述不動產予以變賣，而將價金分配於兩造。
    被告乙○○則以不同意變賣；被告丙○則同意變賣。
二、查兩造於六十七年共同出資在坐落臺北市○○區○○段四小段六七○地號之土地
    （面積為一百二十平方公尺，地目為建，每人應有部分各三分之一）上興建三層
    建物一棟（門牌號碼為臺北市○○路○段六十九號），於七十八年又共同出資加
    蓋第四層，此四層建物均未辦理保存登記，一層、二層面積均為一百十七點五二
    平方公尺，三層面積為九十四點二四平方公尺，四層面積為八十八點四二平方公
    尺，每人就系爭建物之應有部分依出資比例各為三分之一，此有土地登記謄本、
    房屋稅繳款書附卷可稽，並經本院履勘現場屬實，並囑託臺北市古亭地政事務所
    測量，製有勘驗筆錄及土地複丈成果圖在卷可查，復為兩造所不爭執，堪信為真
    實。
三、茲本件應審酌者厥為原告得否請求分割系爭土地、建物？如肯定之，則其分割方
    法為何？
（一）按各共有人得隨時請求分割共有物，民法第八百二十三條定有明文。查原告乃
      系爭土地、建物之共有人之一，其請求分割共有物，於法有據。
（二）次按（第一項）共有物之分割，依共有人協議之方法行之。（第二項）分割之
      方法，不能協議決定者，法院得因任何共有人之聲請，命為左列之分配：一以
      原物分配於各共有人。二變賣共有物，以價金分配於各共有人。（第三項）以
      原物為分配時，如共有人中，有不能按其應有部分受分配者，得以金錢補償之
      （第八百二十四條規定參照）。又不問係以原物分配於各共有人，抑變賣共有
      物，而以價金分配於共有人，皆係合法處置，不生違法之問題，最高法院五十
      一年臺上字第四二八號著有判例，可資參照。
    １、查原告曾於九十年十一月二十六日寄發存證信函予被告二人，請求就系爭土
        地、建物予以分割，但兩造洽談未果，此有存證信函附卷可稽，復為兩造所
        不爭執。且本院於審理時亦多次詢問兩造意見，原告及被告丙○均主張變價
        分割之方式，而被告乙○○則反對之，堅持維持現狀，均無法達成共識（見
        本院九十一年五月三日、十月十五日、十一月五日之言詞辯論筆錄）。是以
        ，兩造就分割之方法不能協議決定甚明。
    ２、次查系爭土地面積為一百二十平方公尺，地目為建，且系爭建物各層面積為
        八十八點四二至一百十七點五二平方公尺不等，已於前述。故系爭土地並無
        因物之使用目的不能分割，或訂有不分割之契約之情事，且其面積過小，不
        適宜分割。又系爭建物各層並無獨立之門牌號碼，一樓至四樓之樓梯位於屋
        內，並非獨立於各層之外，此經本院履勘現場屬實，並製有勘驗筆錄附卷足
        憑，參以三位共有人中有二人請求變賣系爭土地、建物以分配價金，爰審酌
        各樓層之進出均共用同一樓梯，倘予以原物分割，必然破壞原物之現有使用
        價值，而無法達成所有物圓滿之利用，日後任一共有人如欲出售其分得部分
        ，亦因欠缺獨立使用性而不易完成交易，然若此時准予變價分割，將系爭土
        地、建物視為一完整單位予以變賣處理，即可發揮其最大之經濟效用，從而
        原告請求變賣系爭土地、建物，並將所得價金按兩造應有部分三分之一比例
        分配之，為有理由，應予准許。
四、結論：
    原告之訴為有理由，依民事訴訟法第七十八條、第八十五條第一項前段，判決如
    主文。
中　　　華　　　民　　　國　　九十一　　年　　 十一 　　月　　二十七　　日
　　　　　　　　　　　　　　　　　　民事第一庭法　　　官　蔡惠如
右為正本係照原本作成
如對本判決上訴，須於判決送達後廿日內向本院提出上訴狀
中　　　華　　　民　　　國　　九十一　　年　　 十一 　　月　　二十七　　日
　　　　　　　　　　　　　　　　　　　　　　　法院書記官　楊秋鈴
